臺灣臺南地方法院新市簡易庭民事小額判決
                                    111年度新國小字第1號
原      告  蘇偉碩  
被      告  高雄榮民總醫院臺南分院

法定代理人  王瑞祥  
訴訟代理人  鄭曉東律師
            魏緒孟律師
上列當事人間請求國家賠償事件，經本院於民國111年4月29日言
詞辯論終結，判決如下：
    主      文
原告之訴駁回。
訴訟費用新臺幣1,000元由原告負擔。
    事實及理由
一、按依國家賠償法請求損害賠償時，應先以書面向賠償義務機
    關請求之；賠償義務機關拒絕賠償，或自提出請求之日起逾
    30日不開始協議，或自開始協議之日起逾60日協議不成立時
    ，請求權人得提起損害賠償之訴，國家賠償法第10條第1項
    、第11條第1項分別定有明文。本件原告已依前開規定向賠
    償義務機關即被告提出書面申請國家賠償，然經被告拒絕賠
    償，有被告民國110年12月30日高總南人字第1100001272號
    函在卷可稽（本院卷第17-19頁），是原告於提起本訴之前
    置程序即已具備，其依法提起本訴，於法自無不合，合先敘
    明。
二、原告起訴主張：
  ㈠被告於108年間以原告不依病室請假規定核准病人外出，損害
    醫病及醫護關係為由，而予以原告申誡2次之處分（下稱系
    爭申誡處分），系爭申誡處分業經高雄高等行政法院以109
    年度訴字第158號判決認定為不法而撤銷確定。被告對於原
    告之系爭申誡處分未本於綜覈名實、信賞必罰之旨，為準確
    客觀之考核，已經有違公務人員考績法與考績委員會組織規
    程相關規定之不法，且其認事用法均有違誤，該當公務員執
    行公權力之不法，原告因被告不法之系爭申誡處分而受有名
    譽損害，故依法提起國家賠償請求，惟被告竟以上開判決僅
    屬認事用法見解不同而拒絕賠償。依行政訴訟法之規定，行
    政訴訟判決對於行政機關行政處分違法之認定，對行政機關
    具有強制拘束力，非被告所稱僅見解不同而已，原告遭被告
    不法懲處而名譽受損，為被告不法行使公權力所致，故請求
    被告賠償名譽受損之損害新臺幣（下同）10萬元，爰依國家
    賠償法第2條、第5條、民法第195條第1項規定提起本件訴訟
    。
  ㈡並聲明：被告應給付原告10萬元，及自國家賠償請求書送達
    翌日起至清償日止，按週年利率5％計算之利息。
三、被告則辯以：
  ㈠本件原告係依國家賠償法第2條2項規定請求國家賠償，依最
    高法院85年度台上字第1556號判決意旨，即不得以民法侵權
    行為之法律關係為請求，則原告主張其因被告之系爭申誡處
    分而受有精神上損害而請求損害賠償，係屬民法損害賠償之
    範疇，原告據以請求國家賠償，自不應准許。又原告任職被
    告醫院，擔任精神科醫師，具公務員身分，與被告間形成特
    別權力關係，依最高法院90年度台上字第371號裁判意旨，
    原告因執行職務違反被告醫院規定而受處分，係本於特別權
    力關係所生之作用，不同於國家基於主權之作用，對其管轄
    所及之一般人民行使公權力之情形，在此情形，原告並非立
    於人民之地位，顯非國家賠償法所稱之人民，故本件請求自
    無國家賠償法之適用。本件原告主張被告於108年12月間以
    原告不依病室請假規定而核准病人外出，以致護理人員與病
    患發生衝突，而對原告為系爭申誡處分，係本於被告對醫院
    醫療品質及維護秩序管理作用，依法所為之行政處分，無違
    反法律強制禁止規定之情形，顯非屬不法行為，原告以被告
    依法行政之處分行為係屬不法，而提起國家賠償，與國家賠
    償法第2條第2項所定要件不符。原告指摘被告對其為系爭申
    誡處分，縱有不當，依最高法院92年度台上字第556號裁判
    意旨，亦不因此構成職務上之侵權行為。
  ㈡又全民健康保險醫療辦法第13條規定：「…因特殊事故有離院
    必要者，經徵得診治醫師同意，並於病歷上載明原因及離院
    時間後，始得請假外出」；被告精神科制定有「身心科住院
    請假需知」，規定住院未滿7天不得請假外出。此因7天為新
    收病患之觀察期，於此期間，為便於觀察病患之病情是否穩
    定，非有必要情形自不應准假。另被告精神科再制作有「職
    能治療暨外出(宿）名單」，由精神科醫師於每週一就其所
    診治病患可以請假外出之名單予以勾選，供院方存查，並便
    於當班護士辦理相關行政作業。一般流程，係病患家屬來院
    後，向護理師告知請假外出原因及預計返回時間，當班護理
    師即會先行查看主治醫師在「職能治療暨外出(宿）名單」
    勾選内容，檢視主治醫師是否勾選同意該病患請假外出，若
    有，則會通知主治醫師或值班醫師，醫師評估後如可准假，
    即會開立醫囑，由家屬填寫請假外出登記本及經護理指導後
    離院。而原告任職被告醫院精神科醫師多年，就上開請假規
    定知之甚詳，理應加以落實並嚴格執行。詎原告於108年9月
    14日同意趙姓病患請假前，不但未事先在當週週一之「職能
    治療暨外出（宿）名單」中勾選同意趙姓病患請假，且亦未
    於病歷上開立請假醫囑，以致當班護理師無從知悉原告已經
    同意趙姓病患請假之情事，而於趙姓病患於108年9月14日由
    其父親前來辦理請假手續時，當班之護理師以趙姓病患住院
    未滿7天為由，向趙姓病患父親表示不符合請假規定，因而
    導致趙姓病患因無法外出而情緒暴動，引發衝突，足見原告
    之處置嚴重失當，而原告未遵守精神科相關請假規範，實為
    造成此次衝突之主要原因。且原告事後又虛構事實，越級要
    求護理部主任將值班護理師調職，其違反規定、詆毁同仁，
    且破壞被告醫院管理制度之行為，實不足取。被告以原告損
    害醫病及醫護關係，予以系爭申誡處分，並無不當，難認對
    原告有何侵權行為。縱行政法院判決撤銷原處分，惟尚不得
    據此即認系爭申誡處分侵害原告之名譽，是原告本件請求無
    理由。
  ㈢並聲明：原告之訴駁回。
四、本院得心證之理由：
  ㈠本件原告前任職於被告醫院，擔任精神科醫師，被告於108年
    12月間以原告未依被告制定「身心科住院請假需知」所定住
    院未滿7日不得請假外出之規定，於108年9月14日核准病患
    請假外出，且未告知值班護理人員其已核准病患外出之情形
    ，導致病患與護理人員發生衝突，損害醫病及醫護關係為由
    ，予以原告系爭申誡處分，嗣原告對於系爭申誡處分提起行
    政訴訟訴請撤銷，經高雄高等行政法院以109年度訴字第158
    號判決撤銷系爭申誡處分確定，有上開行政訴訟判決在卷可
    佐（本院卷第29-49頁），此部分事實應堪認定。
  ㈡按有服從特別權力關係義務之人，其本身亦屬人民，故於其
    執行公務時，受其他執行公務，行使公權力之公務員故意或
    過失不法之侵害，當亦得依國家賠償法之規定請求國家賠償
    （最高法院93年度台上字第920號判決要旨參照）。原告雖
    為被告醫院之精神科醫師，具公務員身分，惟其本身亦屬人
    民，對於被告就其所為之系爭申誡處分，既屬公權力之行使
    ，如因故意或過失不法侵害原告之權利時，揆諸前揭說明，
    應許原告依國家賠償法第2條第2項前段規定，請求國家賠償
    。被告辯稱原告係公務員，與國家賠償法第2條規定之人民
    不同，不得請求國家賠償云云，自不足採。
  ㈢又公務員於執行職務行使公權力時，因故意或過失不法侵害
    人民自由或權利者，國家應負損害賠償責任，國家賠償法第
    2條第2項前段定有明文。是依上開規定，構成國家賠償責任
    ，除應具備行為人須為公務員及須為執行職務行使公權力之
    行為外，尚須具備不法之行為、行為人有故意或過失、致侵
    害人民之自由或權利，以及不法行為與損害之發生有相當因
    果關係之要件，始足當之。而行政機關所為行政處分，如其
    公務員於處分時確有故意或過失之不法行為，固有國家賠償
    法之適用。惟行政處分之作成常涉及對事證之證據價值判斷
    及相關法令之解釋，均具主觀性，若無何違常之顯然錯誤或
    其他不法行為存在，雖嗣後因受處分人循行政爭訟程序聲明
    不服，經上級機關或行政法院為相異認定而推翻，亦不能因
    此逕認為行政處分之公務員有故意或過失之不法行為，而應
    負國家賠償責任。且國家依國家賠償法第2條第2項前段規定
    所負損害賠償責任，係就公務員職務上侵權行為所負之間接
    責任，必先有特定之公務員於執行職務行使公權力時，因故
    意或過失不法侵害人民之自由或權利，該特定公務員之行為
    已構成職務上之侵權行為時，國家始應對該受損害之人民負
    賠償之責任。又行政處分之當否，與承辦之公務員是否構成
    職務上之侵權行為，原屬兩事，行政處分縱令不當，其為此
    處分或執行此處分之公務員未必構成職務上之侵權行為（最
    高法院92年台上字第556號裁判意旨參照）。而當事人主張
    有利於己之事實者，就其事實有舉證之責任，民事訴訟法第
    277條前段定有明文。又國家賠償責任本質上屬侵權行為損
    害賠償之性質，自應由主張權利存在之人就公務員有何執行
    職務行使公權力，因故意或過失不法侵害其自由或權利之構
    成要件事實負主張及舉證之責，倘依其所舉證據，無從證明
    其主張為真正，自應駁回國家賠償之請求。再按國家損害賠
    償，除本法規定外，適用民法規定，國家賠償法第5條定有
    明文。又不法侵害他人之名譽者，被害人雖非財產上之損害
    ，亦得請求賠償相當之金額，民法第195條第1項前段亦定有
    明文。而名譽有無受損害，應以社會上對個人評價是否貶損
    作為判斷之依據，苟其行為足以使他人在社會上之評價受到
    貶損，不論其為故意或過失，均可構成侵權行為，其行為不
    以廣佈於社會為必要，僅使第三人知悉其事，亦足當之（最
    高法院99年度台上字第2038號判決意旨參照）。
　㈣本件原告主張系爭申誡處分業經高雄高等行政法院以109年度
    訴字第158號判決認定被告有認事用法之違誤而撤銷，被告
    以不法之系爭申誡處分懲處原告致其受有名譽損害，請求精
    神上損害賠償，然為被告所否認，並以前詞置辯。經查：本
    件原告前遭受系爭申誡處分之懲處，固經前開行政訴訟判決
    予以撤銷而確定在案。惟被告自107年8月1日開始實施之身
    心科急性病房請假原則規定，住院未滿7天不得請假外出，
    另被告精神科再制作有「職能治療暨外出(宿）名單」，由
    精神科醫師於每週一就其所診治病患可以請假外出之名單予
    以勾選，供被告存查，並便於值班護理人員辦理相關行政作
    業，有被告之身心科住院請假需知、精神科職能治療暨外出
    （宿）名單附卷可憑（本院卷第75-77頁）。而原告於108年
    9月14日未依上開病房請假原則，於病患住院未滿7日之情形
    下，即同意病患請假外出，且未事先於醫囑載明，以致於值
    班護理人員仍按上開病房請假原則向病患家屬表示不符合請
    假規定，嗣後值班護理人員與原告聯繫確認上開病患是否得
    請假外出期間，病患情緒失控引發衝突，被告依據此上 揭
    事實對原告作成系爭申誡處分，其判斷並非恣意而為，毫無
    所據。嗣系爭申誡處分雖經行政法院撤銷，尚難據以認定被
    告有何故意或過失之不法行為。再者，原告亦未舉證證明其
    個人聲譽在社會上之評價如何因系爭申誡處分受到貶損，僅
    空泛指稱被告以違法之系爭申誡處分，不法侵害其名譽權，
    致受有損害云云，尚非可採。從而，原告以系爭申誡處分經
    行政法院撤銷即認被告執行職務不法侵害其名譽權而應負國
    家賠償責任，自屬無據。
五、綜上，原告依國家賠償法第2條第2項前段、第5條、民法第1
    95條第1項前段規定，請求被告賠償名譽受損之精神上損害1
    0萬元，及自國家賠償請求書送達翌日起至清償日止，按週
    年利率5％計算之利息，為無理由，應予駁回。
六、本件事證已臻明確，兩造其餘主張、陳述及所提之證據暨攻
    擊防禦方法，核與判決結果不生影響，爰不逐一論述，併此
    敘明。
七、按訴訟費用，由敗訴之當事人負擔；小額訴訟，法院為訴訟
    費用之裁判時，應確定其費用額，民事訴訟法第78條、第43
    6條之19第1項分別定有明文。本件訴訟費用計1,000元（即
    第一審裁判費），應由敗訴之原告負擔，爰確定如主文第2
    項所示。
八、結論：本件原告之訴為無理由。爰依民事訴訟法第436條之2
    3、第436條第2項、第78條、第436條之19第1項，判決如主
    文。
中　　華　　民　　國　　111 　年　　5 　　月　　26　　日
                    新市簡易庭  法  官　曾仁勇
以上正本證明與原本無異。
如不服本判決，應於送達後20日內，向本院提出上訴狀並表明上
訴理由，如於本判決宣示後送達前提起上訴者，應於判決送達後
20日內補提上訴理由書（須附繕本）。
對於小額程序之第一審判決之上訴，非以其違背法令之理由，不
得為之。且上訴狀內應記載表明（一）原判決所違背之法令及其
具體內容。（二）依訴訟資料可認為原判決有違背法令之具體事
實者。
如委任律師提起上訴者，應一併繳納上訴審裁判費。 
中　　華　　民　　國　　111 　年　　5 　　月　　26　　日
                                書記官  吳佩芬